最高法院刑事判決　　　　　　　　　 111年度台上字第3463號
上　訴　人　黃兆新
　　　　　　陳皓閔
　　　　　　陳韋廷
　　　　　　呂東益
上　一　人
選任辯護人　陳軾霖律師
上列上訴人等因加重詐欺等罪案件，不服臺灣高等法院中華民國
110年12月29日第二審判決（110年度原上訴字第61號，起訴案號
：臺灣桃園地方檢察署109年度偵字第6411、7966、9194、11901
、14530、17509、17524、18283、18537 號），提起上訴，本院
判決如下：
    主  文
上訴駁回。
    理  由
壹、上訴人黃兆新、陳韋廷、呂東益部分：
一、按刑事訴訟法第377 條規定，上訴於第三審法院，非以判決
    違背法令為理由，不得為之。是提起第三審上訴，應以原判
    決違背法令為理由，係屬法定要件。如果上訴理由書狀並未
    依據卷內訴訟資料，具體指摘原判決不適用何種法則或如何
    適用不當，或所指摘原判決違法情事，顯與法律規定得為第
    三審上訴理由之違法情形，不相適合時，均應認其上訴為違
    背法律上之程式，予以駁回。至原判決有無違法，與上訴是
    否以違法為理由，係屬二事。
二、本件原審審理結果，認黃兆新有如原判決附表（下稱附表）
    二編號1 至25與附表三編號1、2；陳韋廷有如附表二編號13
    、14與附表三編號1；呂東益有如附表二編號1至10、18至22
    、25所載各犯行明確，因而撤銷第一審關於黃兆新、陳韋廷
    、呂東益上開部分之科刑判決，改判論處黃兆新三人以上共
    同詐欺取財（下稱加重詐欺取財）共27罪刑（附表二編號 1
    至22、24、25及附表三編號1、2各想像競合犯一般洗錢罪；
    附表二編號23想像競合犯一般洗錢罪、招募他人加入犯罪組
    織罪）、陳韋廷加重詐欺取財共3 罪刑（均想像競合犯一般
    洗錢罪）、呂東益加重詐欺取財共16罪刑（附表二編號18想
    像競合犯一般洗錢罪、參與犯罪組織罪；其餘編號分別想像
    競合犯一般洗錢罪），並為相關沒收、沒收追徵之諭知。已
    詳述其認定犯罪事實所憑之證據及理由。
三、採證認事，係事實審法院之職權，其對證據證明力所為之判
    斷，如未違背經驗法則與論理法則，復已敘述其憑以判斷之
    心證理由，即不能任意指為違法。又補強證據乃為增強或擔
    保實質證據證明力，而用以影響實質證據證明力程度之證據
    ，是所補強者，非以事實之全部為必要，只須補強證據與證
    明主要事實存否之實質證據相互利用，綜合判斷，而能保障
    實質證據之真實性，並非屬虛構者，即屬充分。原判決依憑
    呂東益於第一審及原審所為參與本案犯罪組織之自白，佐以
    卷附帳戶資料、交易明細表、匯款申請書、監視器翻拍提領
    款項畫面、通訊軟體LINE對話紀錄等證據資料，詳加研判，
    採信呂東益上開任意性自白，認定其有前述參與犯罪組織之
    犯行。所為之論斷及說明，俱有卷內資料可資佐證。係合乎
    推理之邏輯規則，尚非原審主觀之推測，核與證據法則無違
    ，亦無理由矛盾或不備，及調查職責未盡之違法情事。且查
    呂東益於偵查中雖稱：其係遭黃兆新威逼始為本案犯行云云
    ，惟此為黃兆新否認；而呂東益於本件案發期間，人身自由
    未遭拘禁，於民國109年2月26日與黃兆新、上訴人陳皓閔等
    人為警查獲時，亦未告知警方遭黃兆新脅迫，於第一審及原
    審應訊時同未供稱遭脅迫，是其於偵查中所稱上情，已難遽
    採。又本案詐欺集團係由「張雲杰」、黃兆新、陳皓閔、陳
    韋廷等人所同組，自109年2月起，以電話詐騙本案被害人匯
    款，再由擔任車手頭之黃兆新指示其召募之呂東益、陳易男
    、陳皓閔等人提領內置人頭帳戶金融卡之包裹，及持金融卡
    提領被害人匯入之款項，交予黃兆新層轉上游，堪認該集團
    為3 人以上，以實施詐術為手段，具有持續性及牟利性之有
    結構性組織，並非為立即實施犯罪而隨意組成。而呂東益自
    109年2月24日起至同年月26日為警查獲止，承黃兆新之命，
    或持提款卡提領詐欺贓款，或搭載黃兆新、陳皓閔等人領取
    包裹款共計達16次。再佐以呂東益於警詢所供：「（問：你
    、陳皓閔和黃兆新各於詐欺集團內擔任何職位角色？）我是
    負責領錢，屬於車手；陳皓閔有領過兩次錢和領過一次包裹
    ，屬於車手；黃兆新負責發號施令與管我領錢，屬於車手頭
    。」、「（問：你加入詐騙集團迄今，曾到哪些地方領取貨
    件、面交金融帳戶或提領贓款？每日提領金額為何？）第一
    天可能150 萬（新臺幣；以下同）左右、第二天大約70萬左
    右、第三天大概170 萬」等語，足認呂東益知悉該集團為犯
    罪組織仍加入成為組織之成員，並參與集團成員詐欺犯行之
    分工無訛。益徵原審採信呂東益於第一審及原審之任意性自
    白，並以前述卷附監視器翻拍提領款項畫面等證據資料，作
    為呂東益自白之補強證據，認定呂東益所為參與犯罪組織之
    自白與事實相符，要無違反證據法則可言。呂東益上訴意旨
    ，以其是偶因個案與黃兆新等人共同犯罪，並無加入該組織
    之意；且黃兆新明知車手容易為警查獲，仍推其擔任車手，
    實係短暫利用其為待罪羔羊，並無讓其加入成為組織成員之
    意。況其於偵查中已供稱遭黃兆新脅迫，始為本案犯行，更
    見其無加入該犯罪組織之意。原審僅憑其不實之自白，認定
    其參與組織，於法有違云云，並非適法之第三審上訴理由。
    又原判決未引用黃兆新之證詞，作為認定呂東益參與犯罪組
    織之證據。呂東益上訴意旨此部分指摘，顯非依據卷內資料
    指摘，同非適法之第三審上訴理由。
四、刑法第62條所定自首減刑，係以對於未發覺之犯罪，在有偵
    查犯罪職權之公務員知悉犯罪事實及犯人之前，向職司犯罪
    偵查之公務員坦承犯行，並接受法院之裁判而言。苟職司犯
    罪偵查之公務員已知悉犯罪事實及犯罪嫌疑人後，犯罪嫌疑
    人始向之坦承犯行者，為自白，而非自首。卷查呂東益於10
    9年3月2 日在警局應詢時，雖主動供述其有依黃兆新指示擔
    任車手，提領被害人之匯款，並搭載黃兆新前去提領內置提
    款卡暨存摺之包裹，並將提領之款項繳回上游；其於109年2
    月26日為警查獲當日，係搭載黃兆新與陳皓閔至便利超商等
    處提領包裹，當日因害怕才沒據實陳述，因擔心連累家人故
    前來自首等語。惟查呂東益加入黃兆新、陳皓閔等人所屬詐
    欺集團，擔任該集團司機及車手，負責提領贓款，以及搭載
    黃兆新與其他詐欺集團成員提領包裹或被害人匯入人頭帳戶
    之款項。而警方查獲呂東益搭載黃兆新、陳皓閔等人時，扣
    案之詐欺贓款係呂東益與陳皓閔共同提領，且陳皓閔亦曾向
    呂東益拿過人頭帳戶提款卡提領詐欺贓款等情，業據黃兆新
    、陳皓閔分別於109年2月27日警詢時供述綦詳，此有該2 人
    警詢筆錄在卷可徵；而警方於109年2月27日發文陳報臺灣桃
    園地方檢察署之刑事案件報告書，亦記載呂東益為黃兆新、
    陳皓閔所涉本案犯行之共犯等旨，有卷存該報告書可證。堪
    認警方於109年2月27日已依前述客觀事證，合理懷疑呂東益
    涉嫌本案犯行且報告檢察官偵辦後，呂東益始向警方坦承上
    開犯行。揆諸前開說明，原判決未認定呂東益有自首規定之
    適用，於法並無不合。又原審既未認定呂東益符合自首之要
    件，因而未於理由贅為無益之說明，自無判決理由不備之違
    法可言。呂東益上訴意旨關於此部分之指摘，亦非合法之第
    三審上訴理由。
五、第三審為法律審，應以第二審判決所確認之事實為判決基礎
    ，故於第二審判決後不得主張新事實或提出新證據，而資為
    第三審上訴之理由。陳韋廷於事實審雖提出身心障礙證明，
    惟始終未曾主張其社會認知薄弱，是非判斷能力差，其於提
    起第三審上訴後，始為上開主張，顯係於第三審主張新事實
    ，自非上訴第三審之適法理由。況陳韋廷歷次應訊（詢）均
    能針對問題回答，且知其於本案詐欺集團負責提領匯款及收
    取包裹，亦能清楚交代犯案過程，並知悉其獲得之報酬為 3
    至4 千元等情，難認其因身心障礙，致其辨識行為違法或依
    其辨識而行為之能力喪失或顯著減低，則原審未適用刑法第
    19條第2 項之規定減輕其刑，亦無違法可指。又量刑之輕重
    及定應執行刑，均屬事實審法院得依職權自由裁量之事項。
    原判決就黃兆新、陳韋廷、呂東益之犯案情節，在事實欄明
    白認定，於理由欄內詳加論述，並分別以其等之責任為基礎
    ，說明審酌關於刑法第57條所列各款事項等一切情狀，而為
    刑之量定及定其等應執行之刑。其量定之刑罰，及所定應執
    行之刑，既未逾越法定刑度及刑法第51條第5 款規定範圍，
    與罪刑相當原則亦無相悖，難認有濫用其裁量權限之違法情
    形。縱原判決量刑時未審酌呂東益業與被害人范宜羚、許乃
    允和解，並依約履行，暨就智識程度、犯罪情節有別之陳韋
    廷與黃兆新、呂東益等共犯均量處相同之刑度而有瑕疵。惟
    原判決對陳韋廷、呂東益前述加重詐欺取財犯行，各量處有
    期徒刑1 年2月，僅略高於法定最低刑度（該罪法定刑為1年
    以上7年以下有期徒刑，得併科100萬元以下罰金），則原審
    量處之刑顯然已屬從低度量刑，且所定之應執行刑亦大幅減
    讓刑度。從而，上開瑕疵顯未影響原審刑之量定，對判決結
    果不生影響。黃兆新、陳韋廷及呂東益上訴意旨分別以：黃
    兆新並無前科、年紀尚輕，犯罪所得亦少；陳韋廷有身心障
    礙，卻與慫恿其犯罪之共犯量處相同之刑度；原審未全盤審
    酌呂東益之和解情形，及犯罪期間僅3 天、犯罪類型同質性
    高等情狀，酌定呂東益更低之應執行刑云云，而指摘原判決
    不當，乃係就原判決量刑職權之適法行使，任意指摘，亦與
    法律規定得為第三審上訴理由之違法情形，不相適合。
六、黃兆新、陳韋廷、呂東益其餘上訴意旨，經核亦係就原審採
    證、認事及量刑職權之適法行使，任意指摘為違法，抑或單
    純為事實上之爭執，均難認已符合首揭法定之第三審上訴要
    件。綜上，應認其等3 人本件上訴均不合法律上之程式，俱
    予以駁回。
貳、陳皓閔部分：
    查第三審上訴書狀，應敘述上訴之理由，其未敘述者，得於
    提起上訴後20日內補提理由書於原審法院，已逾上述期間，
    而於第三審法院未判決前仍未提出上訴理由書狀者，第三審
    法院應以判決駁回之，刑事訴訟法第382條第1項、第395 條
    後段規定甚明。陳皓閔不服原審判決，於111 年2月8日提起
    上訴，並未敘述理由，迄今逾期已久，於本院未判決前仍未
    提出，依上開規定，其上訴自非合法，亦應予駁回。
據上論結，應依刑事訴訟法第395條，判決如主文。
中    華    民    國   111    年    8     月    11    日
                  刑事第三庭審判長法  官  徐  昌  錦  
                                  法  官  林  恆  吉  
                                  法  官  林  海  祥  
                                  法  官  侯  廷  昌  
                                  法  官  江  翠  萍  
本件正本證明與原本無異
                                  書記官
中    華    民    國   111    年    8     月    17    日